【裁判字號】    98,上易,1843
【裁判日期】    981218
【裁判案由】    詐欺
【裁判全文】
臺灣高等法院刑事判決                98年度上易字第1843號
上  訴  人  臺灣臺北地方法院檢察署檢察官
被      告  陳珮禎（原名乙○○）
選任辯護人  陳世杰律師
上列上訴人因被告詐欺案件，不服臺灣臺北地方法院98年度易字
第741號，中華民國98年6月30日第一審判決（起訴案號：臺灣臺
北地方法院檢察署97年度偵緝字第2497號），提起上訴，本院判
決如下：
    主  文
上訴駁回。
    理  由
一、本案經本院審理結果，認第一審判決對被告陳珮禎（原名乙
    ○○）為無罪之諭知，核無不當，應予維持，並引用第一審
    判決書記載之證據及理由（如附件）。
二、檢察官上訴意旨以：(一)按判決不適用法則或適用不當者，為
    違背法令；依本法應於審判期日調查之證據而未予調查者，
    其判決當然違背法令，刑事訴訟法第378條、第379條第10款
    分別定有明文。再按審判長應將證物提示當事人、代理人、
    辯護人或輔佐人，使其辨認；法院應予當事人、代理人、辯
    護人或輔佐人，以辯論證據證明力之適當機會，刑事訴訟法
    第164條、第288條之2亦有明定。原審以被告於民國98年6月
    16日審理時供承確有向告訴人甲○○借錢，告訴人甲○○要
    求每月要付9分利，即借款新台幣（下同）100萬元，每月付
    利息9萬元，並以被告庭呈告訴人書立之紙條1紙資為論據，
    因而認定被告確有向告訴人借款，並與告訴人約定借款利息
    為月息 9分，是以姑不論原審未查證被告與告訴人間是否另
    有借貸關係存在，且未將被告庭呈之物證即告訴人書立之紙
    條 1紙使檢察官辨認，或於調查證據程序時，提示該張紙條
    作為本案證據，卻逕自於判決中將該張紙條引為判決之基礎
    ，揆諸上開規定，其判決當然違背法令。(二)原審以國泰世華
    商業銀行忠孝分行98年 4月30日（98）國世忠孝字第0156號
    函，認定被告簽發如起訴書附表所示 9紙支票予告訴人之時
    間，係發生在被告於92年1月29日、92年4月14日、92年 5月
    23日領得各該支票後，因而認定告訴人指訴於91年間陸續向
    被告借款時，被告同時開立與借款金額同額之支票予告訴人
    一節，實難輕信，但參諸上開函文資料顯示，國泰世華商業
    銀行吳德琮支票存款帳戶於85年12月23日起即陸續有領用支
    票紀錄，且告訴人於原審審理中亦證稱：我每次交付款項給
    被告後，被告都會拿 1張支票給我，我都會將票存進去，如
    果中途被告沒有辦法籌到錢就會請我把支票抽出來，叫我把
    票還她，她會重新開支票給我，將票期延期等語，乃原審未
    審酌雙方有換票情事，亦未調查被告於91年至92年間領用吳
    德琮國泰世華商業銀行支票，其中除起訴書附表所示之 9紙
    支票外，是否尚開立吳德琮其他支票予告訴人，徒以起訴書
    所附支票之發票時間與告訴人指述情節不符，遽認告訴人指
    訴為不可採，其認定事實顯有瑕疵。(三)告訴人與被告金錢往
    來頻繁，金額高達 300多萬元，被告亦常請求換票，同時告
    訴人嗣因無資力，乃向親友借款交予被告，並將被告交付之
    支票轉交親友提示兌現，告訴人自無從知悉其親友究係將支
    票存入何人帳戶兌現，原審僅以告訴人證述起訴書附表所載
    9紙支票均係存入臺北分行松江分行帳號 000000000000號帳
    戶內，與卷內所存退票理由單不符，即認告訴人指訴全然不
    實，尚嫌速斷。況原審依職權訊問告訴人借款給被告之資金
    來源金額，告訴人既未當庭攜帶相關資料應訊，只是憑藉著
    6、7年前之記憶，而就其向親友借得轉交被告之款項金額大
    略估算，說明被告迄未償還之金額約 360萬元，與被告開予
    告訴人之借據上金額 340萬元，差距不大，原審以此枝微末
    節之數字差距，認告訴人證述內容與客觀事實矛盾，亦與事
    理相違。(四)原審以證人游志平證稱其將錢交付告訴人轉交被
    告，係投資被告與其男友之汽車買賣，告訴人則證稱其係因
    被告向其借錢，自己沒有錢，乃向證人游志平借款30萬元再
    借給被告，顯然迥異，且證人游志平先後證述關於其交錢給
    告訴人轉交被告之原因究係為投資汽車買賣或借錢給被告各
    節，互核不一，而認不足採。但對於一般無習法律知識之民
    眾而言，實無從精確分辨「投資關係與借貸關係」、「投資
    報酬與利息」兩者間之差異，且細究告訴人與證人游志平之
    證詞，對於不論是告訴人將己身款項交予被告或證人游志平
    透過告訴人將證人游志平之款項轉交予被告，二人主觀上均
    認知該款項之用途，係供被告從事投資奧迪中古汽車買賣，
    原審不應以告訴人或證人游志平對於款項交付之原因互核不
    一，即認被告以從事投資奧迪中古汽車買賣為幌，施用詐術
    而取得金錢之事實不存在。(五)本件起訴意旨認被告涉有詐欺
    犯行，係以被告明知並未投資中古汽車買賣，竟意圖為自己
    不法之所有向告訴人佯稱：其與男友吳德琮共同投資奧迪中
    古汽車買賣，亟需資金，就算不賺錢，也還有車云云，使告
    訴人陷於錯誤，而連續交付金錢予被告，此節不惟據告訴人
    指述歷歷，並經證人游志平、邱祿雅證稱被告確有以投資中
    古汽車為幌，詐騙他人投資，足見被告施用詐術之手段明確
    ，原審對於不利於被告之證人邱祿雅證詞不予採信，卻未於
    判決理由中交代，顯有判決不備理由之違法。況綜觀全卷，
    被告多次自承其係與告訴人係共同借錢給「吳隆彬」，雖其
    供稱簽發面額340萬元本票1紙給告訴人，係因告訴人向其哭
    訴說親友要求看借款證據，如果其不開立本票給告訴人，告
    訴人無法向親友交代，會被人逼死，其為幫助告訴人，始在
    借據上簽名並簽發交付面額 340萬元本票予告訴人云云，但
    衡情若被告並非真正之債務人，實無需自己開立借據予告訴
    人而自行承擔高達 340萬元債務之必要，是以被告前開所辯
    ，顯與常情有悖。又原審對於被告是否有與告訴人共同借錢
    予「吳隆彬」之事實，在判決中隻字未提，原審認定事實究
    竟為何，並不明瞭，自難令人甘服云云。惟查：(一)本院已將
    被告庭呈之證物即告訴人書立之紙條 1紙提示當事人及辯護
    人，使其辨認，並予以辯論證據證明力之適當機會，且原審
    該項程序上之瑕疵並無礙於原判決之正確性，自不足構成撤
    銷原判決之理由。(二)原判決附表編號1、2所示 AQ0000000號
    、AQ0000000號支票，係被告於92年1月29日領用，如附表編
    號3至6所示 AQ0000000號、 AQ0000000號、 AQ0000000號、
    AQ0000000號支票，係被告於92年4月14日領用，如附表編號
    7至9所示 AQ0000000號、AQ0000000號、AQ0000000號支票，
    係被告於92年 5月23日領用，有國泰世華商業銀行忠孝分行
    98年 4月30日(98)國世忠孝字第0156號函檢送之上開吳德琮
    支票存款帳戶支票領取紀錄在卷可憑（見原審卷第37頁、第
    39頁 ），足見被告簽發如附表所示9紙支票予告訴人之時間
    ，係於92年 1月29日、92年4月14日、92年5月23日領得各該
    支票之後，乃告訴人於原審98年 6月16日審理時證稱：如附
    表所示 9紙支票係於91年間陸陸續續拿到等語，顯與事實不
    符，已難採信。況檢察官質以被告向其借款並簽發吳德琮支
    票時，為何未由被告背書，告訴人以證人身分具結證稱：「
    我不懂，在支票這方面的常識，我不是很懂，被告開給我的
    第 1張票OK，我覺得沒有問題，我唯一出社會到現在，就是
    拿被告的支票 」云云（ 見原審 98年 6月 16日審判筆錄第
    6頁 ），但告訴人在臺北富邦商業銀行松江分行帳戶設有帳
    號000000000000號支票存款帳戶，且於91年、92年度有大量
    往來交易紀錄，有臺北富邦商業銀行松江分行94年7月4日北
    富銀松江金服字第 9400026號函及所附交易明細資料存卷可
    按（見 93年度偵字第17744號偵查卷第107至111頁），是以
    告訴人於原審審理時所為證述，是否為達成訴追之目的，而
    為不實陳述，亦非無疑。至告訴人是否簽發國泰世華商業銀
    行吳德琮之其他支票交予告訴人，與告訴人前開不實之供詞
    無涉，自難遽以認定告訴人所言屬實。(三)告訴人指訴被告迄
    未償還之金額約360萬元，與被告開予告訴人之借據金額340
    萬元，非無差距，且被告堅稱其僅積欠80萬元，而告訴人於
    原審審理時具結證稱其共借給被告340萬元，除其中235萬元
    於每次借款時有取得被告簽發如附表所示 9紙支票為擔保外
    ，另105萬元借款並未取得支票，該340萬元借款，其中自己
    的錢為100多萬元，向5、6家銀行借100多萬元的信用貸款，
    向其姐林千惠借7、80萬元，向其妹林尤惠借4、50萬元，向
    表弟游志平借2、30萬元，向其姑母借3、40萬元等語（見原
    審98年6月16日審判筆錄第7頁、第11頁），與證人游志平於
    原審審理時證稱：被告透過告訴人問其是否要一起投資被告
    及其男友經營之汽車買賣，其當時投資了70萬元，嗣其陸續
    取回將近40萬元，目前還有投資30萬元等語不符。況關於游
    志平交錢給告訴人轉交被告之原因，證人游志平證稱係其投
    資被告與男友之汽車買賣，而告訴人則證稱係因被告向其借
    錢，其自己沒有錢，因此向證人游志平借款30萬元再借給被
    告，顯然迥異，且證人游志平於93年9月1日警詢時證稱：是
    被告向其提起與吳德琮一起投資奧迪中古汽車買賣，利潤不
    錯，詢問其是否要一起投資，其前後共將60萬元交給告訴人
    轉交給被告等語（見 93 年度偵字第17744號偵查卷第11頁）
    ；於98年 3月12日檢察官訊問時改稱：被告跟告訴人說要作
    二手車的買賣，告訴人說就算錢沒還，也還有車，所以借錢
    給被告，其有拿40萬元給告訴人轉交被告等語；嗣經檢察官
    質以偵查中所供為何與警詢時所述將60萬元交告訴人轉交被
    告不同時，供稱：「 一開始是60萬元，隔1個月因為我有急
    用，我抽回20萬元」等語（見97年度偵緝字第2497號偵查卷
    第54頁 ），先後3次關於交錢給告訴人轉交被告之金額究為
    30萬元、60萬元或70萬元以及其交錢給被告之原因究係為投
    資汽車買賣或借錢給被告各節，互核不一，顯然不足採信，
    自難憑告訴人及證人游志平之證言而為不利被告之認定。又
    依告訴人於原審具結證述借款給被告之資金來源金額計算，
    其借給被告迄未獲償之金額總計至少有 360萬元以上，已超
    過告訴人證述其借給被告之金額總計 340萬元。況告訴人於
    原審證稱如附表編號2、3、7、8所示支票提示人為陳彥凱、
    林尤惠部分，係其向林尤惠借款再借給被告，因此將被告簽
    發與借款金額等額之支票轉交給林尤惠，惟上開 4紙支票面
    額總計為95萬元，足見告訴人係分 4次向林尤惠借得95萬元
    後再轉借給被告95萬元，此亦與告訴人前開證述其向林尤惠
    借款 4、50萬元再借與被告等情不符，原判決以此為理由，
    認告訴人證述內容與客觀事實矛盾，亦非無據。(四)證人游志
    平證稱其將錢交付告訴人轉交被告，係投資被告與其男友之
    汽車買賣，而告訴人則證稱係因被告向其借錢，其自己沒有
    錢，乃向證人游志平借款30萬元再借給被告，二人供詞不符
    ，且證人游志平證述關於其交錢給告訴人轉交被告之原因究
    係為投資汽車買賣或借錢給被告各節，前後不一，即難採為
    不利於被告之認定，公訴人認以一般無習法律知識之民眾而
    言，實無從精確分辨「投資關係與借貸關係」、「投資報酬
    與利息」兩者間之差異云云，尚嫌速斷。況本件究竟係告訴
    人將己身款項交予被告或證人游志平透過告訴人將證人游志
    平之款項轉交予被告，攸關被告究竟向告訴人或證人游志平
    取得款項並是否涉及詐欺之問題，而告訴人或證人游志平對
    於款項交付之原因互核不一，即難認被告戲以從事投資奧迪
    中古汽車買賣為幌，而施用詐術，取得財物。(五)告訴人雖指
    訴被告明知其與男友吳德琮並未投資中古汽車買賣，竟意圖
    為自己不法之所有，向告訴人佯稱：其與男友吳德琮共同投
    資奧迪中古汽車買賣，亟需資金，就算不賺錢，也還有車云
    云，使告訴人陷於錯誤，而連續交付財物云云，惟為被告所
    否認，且證人邱祿雅於原審證稱：「（檢察官問：你認識被
    告嗎？）見過2次面。（檢察官問：什麼情形下見面？）第1
    次見面是甲○○帶他到高雄找我，我住在高雄。（檢察官問
    ：找你的目的為何？）被告要找人投資，所以他們下來高雄
    ，詳細時間我不太記得，那時候甲○○與被告一起下來高雄
    ，我說我們這邊也要找金主，因為甲○○是金主，她在考慮
    是要借給我投資還是要借給被告投資，後來甲○○決定借錢
    給被告。（檢察官問：他們兩個人來找你時，有無談到被告
    要投資什麼？）我知道被告是做旅行社，還有做什麼汽車買
    賣，詳情我不是很清楚。（檢察官問：有無說是哪一家汽車
    ？）沒有，是做中古車的。（檢察官問：他們有無問你是否
    要一起投資？）隔了一段時間之後，我有借給被告20萬元，
    那一筆錢被告有還給我，被告跟甲○○講，要借款一筆錢，
    被告在電話中有跟我說借貸的時間，後來電話轉給甲○○，
    我們是電話聯繫的。（檢察官問：借20萬元是要借給被告還
    是投資？）是要借給被告。（檢察官問：目的為何？）甲○
    ○及被告都有說要從事中古車買賣。（檢察官問：到底是誰
    跟你調的錢？）是被告，當時是甲○○打電話跟我說，是被
    告要跟我調錢，是因為被告在他們家，所以被告也接過電話
    ，跟我提了一下。（檢察官問：後來這20萬元有無還？）有
    。（檢察官問：你是否知道甲○○與被告有金錢往來？）我
    是聽甲○○講，甲○○有時候借錢給被告都會告訴我，因為
    我們是好朋友。（檢察官問：甲○○有無提到是借錢給被告
    ，還是投資被告？）他們說是中古車買賣，我不是很清楚他
    們說的意思，有時候說是借，有時候說是投資，大部分說的
    都是借。（檢察官問：提示93年度偵字第17744號卷第9頁並
    告以要旨為何你之前說，你有聽到被告親口講說甲○○已經
    有投資，這是何意思？）他們借貸時我沒有在場，因為時間
    已久，我會忘記，吳德琮我完全不認識，也沒有見過面。至
    於我之前為何這樣說，我已經忘記了。（辯護人問：）究竟
    是投資還是借款？我認為投資與借貸應該是一樣的意思，我
    與甲○○在談時，沒有刻意去講是投資，剛開始是講投資，
    後來我們在聊天時，都說是借款，在我的想法裡面，投資與
    借貸是一樣的，我不知道投資與借貸的意義在那裡。（辯護
    人問：被告還給你的20萬元，有無拿到利息？利息多少？）
    有，利息如何計算，我忘記了。（辯護人問：甲○○有無向
    你借款要借給被告？）沒有。」等語，對於被告究係以借款
    或投資為由取得款項，供詞不一，且被告嗣已還款，尚難認
    定被告在借款或邀約投資初始，即有不法所有之欺罔意圖。
    又證人游志平於原審審理時證稱：「（檢察官問：是否認識
    被告？）認識。（檢察官問：如何認識？）透過我表姐甲○
    ○認識。（檢察官問：當時認識目的為何？）初期認識是因
    為他們早期在同一個旅行社工作，這段期間我們認識 1年多
    左右，後期是因為清芬姐有要跟他男朋友要做汽車買賣的投
    資，也是透過甲○○來跟我講，問我要不要一起投資，當時
    投資了70萬元，後續我有拿回將近40萬元左右，我在那邊的
    投資只有30萬元左右。（檢察官問：被告自己有無跟你說？
    ）後面見面吃飯都有聊，當時被告住在汐止也是跟甲○○住
    在一起，被告在吃飯時有跟我說過投資的事情。（檢察官問
    ：有無說投資汽車的買賣？）有，投資中古車的買賣，因為
    被告的男朋友是做奧迪汽車的業務，因為他作中古車的買賣
    ，所以可以透過客戶去轉賣或換車，可以做中古汽車的市場
    。（檢察官問：你說你投資70萬元，是陸續投資還是一次？
    ）是一次，何時給的時間我已經忘記了，我是用現金交給甲
    ○○，後來我需要一些費用，我有跟甲○○說，我需要拿回
    一些費用，我陸陸續續拿回40萬元左右。（檢察官問：你投
    資有無獲利？）我們都會吃飯，中間會有獲利的利息，是被
    告透過甲○○或當面給我。（檢察官問：你拿過幾次獲利？
    ）我們每個月都會結算有無利息，到中間我缺錢的關係，我
    才把40萬元陸續拿回，我拿過差不多有10來次的獲利，每次
    大概有1萬多元。（ 檢察官問：你當時給被告70萬元時，被
    告有無給你支票？）沒有。（受命法官問：甲○○有無跟你
    借錢？）沒有。（受命法官問：甲○○有無欠你錢？）沒有
    。（受命法官問：甲○○有無向你借錢說要借給被告？）沒
    有。」等語，雖證稱係投資70萬元，但表示已取回約40萬元
    以及10餘次獲利，每次約 1萬多元，更見被告積欠之款項非
    多，亦難認定被告在邀約投資之始有不法所有之詐欺意圖。
    公訴人上訴意旨，仍執前詞，指摘原判決不當，為無理由，
    應予駁回。
據上論斷，應依刑事訴訟法第373條、第368條，判決如主文。
本案經檢察官壽勤偉到庭執行職務。
中    華    民    國    98    年    12    月    18    日
                  刑事第五庭  審判長法  官  高明哲
                                    法  官  高玉舜
                                    法  官  劉秉鑫
以上正本證明與原本無異。
不得上訴。
                                    書記官  張美華
中    華    民    國    98    年    12    月    18    日


司法院資訊處製作；財團法人民間司法改革基金會備份。
